臺灣高等法院高雄分院刑事裁定
111年度毒抗字第347號
抗  告  人  
即  被  告  潘崑源




上列抗告人因聲請強制戒治案件，不服臺灣屏東地方法院中華民
國111年9月15日裁定(111年度毒聲字第547號)，提起抗告，本院
裁定如下：
    主  文
抗告駁回。
    理  由
一、本件經本院審酌結果，認原審法院諭知抗告人即被告潘崑源
    （下稱抗告人）應送戒治處所施以強制戒治之裁定，並無不
    合，應予維持，並引用原審法院之證據及理由（如附件）。
二、抗告意旨略以：抗告人之兄妹施用毒品係多年以前之事，目
    前已未再施用毒品；抗告人僅施用第二級毒品甲基安非他命
    ，並自首犯罪，惟警詢及偵訊時均未提及抗告人有自首情事
    ；抗告人於執行觀察、勒戒前有正當工作，自應審慎評估有
    無強制戒治之必要；又本件發生於民國000年00月間，應適
    用修正後之評估標準，為此提起抗告，請求撤銷原裁定云云
    。
三、按觀察、勒戒後，檢察官依據勒戒處所之陳報，認受觀察、
    勒戒人有繼續施用毒品傾向者，應聲請法院裁定令入戒治處
    所強制戒治，其期間為6個月以上，至無繼續強制戒治之必
    要為止，但最長不得逾1年，毒品危害防制條例第20條第2項
    後段定有明文。亦即此處遇制度之目的，在於幫助施用毒品
    者戒除毒癮，消滅其再次施用毒品之危險性，且無例外規定
    。其次，關於受觀察、勒戒人有無繼續施用毒品傾向之評估
    ，並非完全以受勒戒人勒戒後之結果為準，勒戒前之各種情
    況，仍應作為評估之依據。依勒戒處所評分說明手冊規定，
    係以前科紀錄與行為表現、臨床評估、社會穩定度3項合併
    計算分數，每一大項皆有靜態因子與動態因子。先以靜態因
    子分數評分，靜態因子分數總分在60分（含）以上為「有繼
    續施用毒品傾向」；60分以下，與動態因子分數相加，如果
    總分在60分（含）以上，為「有繼續施用毒品傾向」。是被
    告有無「繼續施用毒品傾向」，係依具體個案之臨床實務及
    相關事證等情綜合判定，有其相當之專業依據及標準，且涉
    及專門醫學。又衡酌強制戒治之目的，係為協助施用毒品者
    戒斷毒品之心癮及身癮所為之一種保安處分類型，而該評估
    標準係適用於每一位受觀察、勒戒處分之人，具一致性、普
    遍性、客觀性，倘其評估由形式上觀察，無擅斷或濫權等明
    顯不當之情事，法院宜予尊重。次按毒品危害防制條例所規
    定之觀察、勒戒或強制戒治處分，其立法意旨在幫助施用毒
    品者戒除毒癮，該處分之性質非為懲戒行為人，而係針對行
    為人將來之危險所為預防、矯治措施之保安處分，以達教化
    與治療之目的，可謂刑罰之補充制度，從而毒品危害防制條
    例本身所規定之強制戒治等保安處分，雖兼具自由刑之性質
    ，卻有刑罰不可替代之教化治療作用。
四、本院查：
  ㈠抗告人經臺灣屏東地方法院以111年度毒聲字第81號裁定送勒
    戒處所觀察、勒戒後，該勒戒處所以其前科紀錄與行為表現
    、臨床評估及社會穩定度等綜合判斷後，其靜態及動態因子
    合計為62分，認為有繼續施用毒品傾向一節，有法務部○○○○
    ○○○○111年9月6日高戒所衛字第11110006250號函暨所附有無
    繼續施用毒品傾向證明書及有無繼續施用毒品傾向評估標準
    紀錄表各1份在卷可佐，已符合「有繼續施用毒品傾向」之
    認定標準。又上開評估標準紀錄表確由符合醫師資格之人所
    為之評斷，並無程序違法之情狀；且觀該評估標準紀錄表記
    載之評分，係該所相關專業知識經驗人士，在抗告人觀察、
    勒戒期間，依其本職學能在各該具體項目，就個案之臨床實
    務及相關事證，一一評估後所為之綜合判斷，自得憑以判斷
    抗告人有無繼續施用毒品傾向之證明。則該勒戒處所綜合評
    分者依個案之臨床實務及具體事證，判定抗告人為「有繼續
    施用毒品傾向」，依上開說明，尚無不合。故原審依毒品危
    害防制條例第20條第3項、第2項後段之規定，裁定將抗告人
    送戒治處所強制戒治，經核並無違誤。
  ㈡抗告人雖以前詞提出抗告，惟查：
　1.抗告人之「有無繼續施用毒品傾向評估標準紀錄表」計分情
    形如下：
　⑴有毒品犯罪相關司法紀錄3筆：10分。
　⑵首次毒品犯罪年齡為20歲以下：10分。
　⑶其他犯罪相關紀錄13筆：10分。
　⑷入所時尿液毒品檢驗有一種毒品反應：5分。
　⑸持續於所內抽菸：2分。
　⑹無多重藥物濫用：0分。
　⑺合法物質濫用（菸、酒、檳榔）：6分。
　⑻使用方式無注射使用：0分。
　⑼使用年數超過1年：10分。
　⑽無精神疾病共病（含反社會人格）：0分。
　⑾臨床綜合評估（含病識感、動機、態度、就醫意願）為中度
    ：4分。
　⑿全職工作（鋼筋綁紮）：0分。
　⒀有家人藥物濫用：5分。
　⒁入所後有家人訪視4次：0分。
　⒂出所後與家人同住：0分。
　2.依上開各項計分共62分，經評估為有繼續施用毒品之傾向，
    乃專業醫師依其學識經驗及與抗告人面談後，針對抗告人之
    個案情形所為綜合判斷之結果，由形式上觀察，該等評估並
    無擅斷或濫權等明顯不當之情事。
　3.原裁定雖未詳列各項評估分數，惟並不影響抗告人受評估分
    數之高低；又抗告人有家人藥物濫用、僅施用一種毒品、有
    全職工作，及施用毒品時間係在評估標準紀錄表修正後等情
    ，均已經上開評估標準紀錄表翔實計分無誤；至抗告人所述
    其有自首犯罪一節，則非評估有無繼續施用毒品傾向時，所
    應列入考量之項目，故抗告人執此指摘原裁定不當云云，均
    非可採。
　4.再參酌前揭評估分數之方式，係法務部會同專家學者研究後
    ，制訂「有無繼續施用毒品傾向評估標準評分說明手冊」而
    為計分標準，適用於全體受觀察、勒戒之人，故有其客觀一
    致性，並無就個別觀察、勒戒者佔比過高之問題；再者，施
    用毒品者具「病患性犯人」之特質，與一般犯罪人有異，鑑
    於施用毒品者大多具有「成癮性」，為貫徹社會防制毒品之
    期盼，有對施用毒品者施以「斷癮」之必要，故毒品危害防
    制條例規定乃就施用毒品行為，先為生理治療及心理復健之
    保安處遇，因而以令入勒戒處所觀察、勒戒方式，戒除其身
    癮。若仍無法戒除，有繼續施用毒品之傾向，再令入戒治處
    所施以強制戒治，以戒除其心癮。此乃針對受處分人將來之
    危險所為預防、矯治措施之保安處分，以達教化與治療之目
    的，可謂刑罰之補充制度。毒品危害防制條例本身所規定之
    觀察、勒戒及強制戒治等保安處分，雖限制受處分人之人身
    自由，卻有刑罰不可替代之教化治療作用，其目的及功能與
    刑罰並不相同。且毒品危害防制條例第20條第2項後段係屬
    強制規定，只需觀察、勒戒後，經評定受觀察、勒戒人有繼
    續施用毒品傾向者，檢察官即應聲請法院裁定令入戒治處所
    施以強制戒治，別無例外。抗告人既有施用第二級毒品之事
    實，由法院裁定送勒戒處所執行觀察、勒戒後，並經評定為
    「有繼續施用毒品傾向」，自有依法施以強制戒治之必要，
    且非刑罰可以替代。是以，抗告人徒以前詞辯稱其無再予強
    制戒治之必要云云，尚屬無據。
五、綜上，原審依毒品危害防制條例第20條第3項、第2項後段之
    規定，裁令抗告人入戒治處所施以強制戒治，其期間為6個
    月以上，至無繼續強制戒治之必要為止，但最長不得逾1年
    ，於法並無不合。抗告意旨猶執前詞指摘原裁定不當，請求
    撤銷原裁定，為無理由，應予駁回。
據上論斷，依刑事訴訟法第412條，裁定如主文。
中　　華　　民　　國　　111 　年　　11　　月　　8 　　日
                  刑事第二庭  審判長法  官  孫啓強
                                    法  官  莊珮吟
                                    法  官  鄭詠仁
以上正本證明與原本無異。
不得再抗告。
中　　華　　民　　國　　111 　年　　11　　月　　8 　　日
                                    書記官  楊明靜
附件：
臺灣屏東地方法院刑事裁定
111年度毒聲字第547號
聲　請　人　臺灣屏東地方檢察署檢察官
被　　　告　潘崑源　
上列被告因違反毒品危害防制條例案件，經檢察官聲請強制戒治
（111年度毒偵緝字第266號、111年度聲戒字第60號），本院裁
定如下：
    主  文
潘崑源令入戒治處所強制戒治，期間為陸個月以上，至無繼續強
制戒治之必要為止。但最長不得逾壹年。
    理  由
一、聲請意旨如附件檢察官聲請書之記載。
二、按觀察、勒戒後，檢察官依據勒戒處所之陳報，認受觀察、
    勒戒人有繼續施用毒品傾向者，檢察官應聲請法院裁定令入
    戒治處所強制戒治，其期間為6個月以上，至無繼續強制戒
    治之必要為止。但最長不得逾1年；依前項規定為觀察、勒
    戒或強制戒治執行完畢釋放後，3年後再犯第10條之罪者，
    適用本條前2項之規定，毒品危害防制條例第20條第2項後段
    、第3項分別定有明文。
三、經查：依法務部○○○○○○○○民國111年9月6日高戒所衛字第111
    10006250號函暨所附有無繼續施用毒品傾向證明書及評估標
    準紀錄表記載，被告經綜合判斷後認定有繼續施用毒品傾向
    ，依前揭說明，本院認為檢察官聲請為有理由，應予准許。
四、依毒品危害防制條例第20條第2項後段、第3項，裁定如主文
    。
中　　華　　民　　國　　111 　年　　9 　　月　　15　　日
                  刑事第二庭    法  官  簡光昌
以上正本證明與原本無異。
如不服本裁定應於收受送達後五日內向本院提出抗告書狀敘述抗
告之理由抗告於台灣高等法院高雄分院。
中　　華　　民　　國　　111 　年　　9 　　月　　15　　日
                                書記官  許珍滋